ACORDAO-COMPLETO-2420457

ACÓRDÃO 2429/2020 ATA 34/2020 - PLENÁRIO

VISTOS, relatados e discutidos estes autos da Representação formulada pela empresa Regispel Indústria e Comércio de Bobinas S.A. noticiando supostas falhas procedimentais cometidas por autoridades administrativas na condução do Pregão Eletrônico 0050/2019, levado a efeito pela Gerência de Filial Logística no Rio de Janeiro da Caixa Econômica Federal (Gilog/RJ) , e que teve por objeto a prestação de serviços de produção de bobinas de papel térmico personalizadas, com numeração de rastreamento no verso e malhas de segurança na frente das bobinas, para utilização em impressoras térmicas, visando à emissão de comprovantes das transações executadas pelas unidades lotéricas distribuídas em todo território nacional, em conformidade com as disposições contidas no Edital e seus Anexos.
ACORDAM os Ministros do Tribunal de Contas da União, reunidos em sessão do Plenário, ante as razões expostas pelo Relator, em:
9.1. com fundamento no art. 87, § 2º, da Lei 13.303/2016, c/c os arts. 235 e 237, inciso VII, do Regimento Interno/TCU, conhecer da presente representação, para, no mérito, considerá-la parcialmente procedente;
9.2. com fulcro nos arts. 144, § 2º, e 146, §§ 1º e 2º, do RI/TCU, indeferir o ingresso da empresa Esdeva Indústria Gráfica Ltda. como interessada nestes autos; 
9.3. nos termos do art. 9º, inciso I, da Resolução/TCU 315/2020, dar ciência à Gerência de Filial Logística no Rio de Janeiro da Caixa Econômica Federal (Gilog/RJ) a respeito das seguintes impropriedades identificadas no Pregão Eletrônico 0050/2019, para que sejam adotadas medidas internas, de maneira a evitar outras ocorrências semelhantes em novos certames:
9.3.1. imprecisões detectadas nos atestados ofertados por empresa licitante para comprovação de capacidade técnica, nos termos do subitem 8.5.1.1 do edital;
9.3.2. aprovação de amostras com dimensões e características divergentes das especificadas no termo de referência do edital (Anexo I) ;
9.4. enviar cópia desta deliberação à Gerência de Filial Logística no Rio de Janeiro da Caixa Econômica Federal (Gilog/RJ) , à representante e à empresa Esdeva Indústria Gráfica Ltda.;
9.5. arquivar o presente processo, com base no art. 169, inciso III, do Regimento Interno/TCU.

Representação a respeito de possíveis irregularidades na condução de pregão eletrônico destinado à contratação da prestação de serviços de produção de bobinas de papel térmico personalizadas.

Caixa Econômica Federal - Gerência de Filial Logística no Rio de Janeiro (Gilog/RJ)

3. Representante: Regispel Indústria e Comércio de Bobinas S.A. (46.120.820/0001-18).

13.1. Ministros presentes: José Mucio Monteiro (Presidente), Walton Alencar Rodrigues, Benjamin Zymler, Aroldo Cedraz, Raimundo Carreiro, Ana Arraes, Bruno Dantas e Vital do Rêgo.
13.2. Ministros-Substitutos presentes: Augusto Sherman Cavalcanti, Marcos Bemquerer Costa (Relator), André Luís de Carvalho e Weder de Oliveira.

ACORDAO-COMPLETO-2442079

Acórdão de Relação 39/2021 - Plenário

Acórdão de Relação

MARCOS BEMQUERER

Trata-se da Representação formulada pela empresa Regispel Indústria e Comércio de Bobinas S.A., noticiando supostas falhas procedimentais cometidas por autoridades administrativas na condução do Pregão Eletrônico 0050/2019, levado a efeito pela Caixa Econômica Federal - Gerência de Filial Logística no Rio de Janeiro (Gilog/RJ) , e que teve por objeto a prestação de serviços de produção de bobinas de papel térmico personalizadas, com numeração de rastreamento no verso e malhas de segurança na frente das bobinas, para utilização em impressoras térmicas, visando à emissão de comprovantes das transações executadas pelas unidades lotéricas distribuídas em todo território nacional, em conformidade com as disposições contidas no Edital e seus Anexos. 
2. 	Em síntese, a representante aponta a ocorrência de falhas procedimentais cometidas por autoridades administrativas que maculariam o certame, dentre as quais, aceitação de preços inexequíveis ofertados pela licitante declarada vencedora, habilitação de empresa que não comprovou possuir capacidade técnica, tendo em vista que os atestados apresentados não alcançariam os quantitativos mínimos exigidos no pregão, e aceitação de amostras que não possuíam as especificações descritas no Edital (peça 1) .
3.	Com base em tais considerações, a empresa Regispel Indústria e Comércio de Bobinas S.A. requer: i) a adoção de "medida liminar" para suspender o certame até ulterior deliberação da Corte de Contas; ii) no mérito, seja dado provimento à Representação, mantendo-se a liminar concedida e efetuando-se a desclassificação da empresa Esdeva Indústria Gráfica Ltda., com consequente declaração da Representante como vencedora do Pregão Eletrônico 0050/2019; e iii) que as notificações da Representante efetuadas no âmbito destes autos sejam endereçadas aos advogados João Luiz Aguion e Alexandre Luiz Aguion. 
4.	Na instrução inaugural deste feito (peça 17) , a Selog pugnou pelo conhecimento da Representação, indeferimento dos pedidos de concessão de medida cautelar e realização de oitivas prévias da sociedade empresarial Esdeva Indústria Gráfica Ltda., para que se manifeste a respeito das alegações contidas nesta representação, e da Gerência de Filial Logística no Rio de Janeiro da Caixa Econômica Federal, para que se pronunciasse sobre os seguintes aspectos relativos ao Pregão Eletrônico 50/2019:
	a) no que se refere ao atestado da empresa Itaú apresentado pela licitante Esdeva Indústria Gráfica Ltda. para comprovar sua capacidade técnica, esclarecer se há documento em duplicidade, documento com ausência de pedido físico e documentos que não cumpram o item 8.5.1.1 do edital;
	b) descrever todas as supostas irregularidades detectadas na fase de avaliação da conformidade das amostras apresentadas pela empresa vencedora do certame.
5.	Por meio do despacho constante da peça 19, autorizei as oitivas propostas, além de determinar os envios à Gerência de Filial Logística no Rio de Janeiro da Caixa Econômica Federal e à sociedade empresarial Esdeva Indústria Gráfica Ltda. de cópias da Representação que originou os presentes autos e da instrução produzida pela unidade técnica.
6.	Providenciadas as comunicações processuais de praxe (peças 20 a 22 e 30) , e carreados aos autos os documentos e informações constantes das peças 29 e 31 a 43, a Selog apresentou a instrução de mérito constante da peça 50, a qual transcrevo, a seguir, com os devidos ajustes de forma:
"9. O representante apresentou novos questionamentos referente à validade de alguns dos documentos apresentados como fundamento do atestado da empresa Itaú (peça 1, p. 33) . Alegou haver documento em duplicidade, ausência de pedido físico para algumas indicações e não cumprimento do item 8.5.1.1 do edital, que trata de bobinas de papel personalizadas para impressoras térmicas.
10. Em análise inicial, esta Unidade Técnica, em instrução à peça 17, consignou que, quanto à possibilidade de ter sido apresentado documento em duplicidade, em análise perfunctória dos documentos que fundamentam o atestado (TC Processo 004.070/2020-8, peça 16, p. 59 e 56) , observou-se que os pedidos de compras indicados apresentavam identidade, o que poderia representar duplicidade. Em caso afirmativo, o quantitativo total de bobinas para o período poderia ser reduzido, com possibilidade de acarretar o não atendimento ao mínimo exigido pelo edital.
Manifestação da Unidade Jurisdicionada sobre os indícios de irregularidades (peça 29, p. 3) :
	a) os atestados têm o condão de auxiliar na verificação de uma condição de capacidade técnica, normalmente, de um momento passado e por esta razão para averiguar a capacidade técnica atual da licitante foi prevista a fase de vistoria com teste de produção, o que foi satisfatoriamente atendida, demonstrando a capacidade técnica da licitante de melhor proposta no momento atual;
	b) quanto ao documento emitido pelo Itaú, verifica-se que há uma numeração idêntica quanto ao número do pedido, porém, aquele emitente considerou os dois quantitativos na soma total do atestado emitido, não realizando  ressalva que indicasse a possibilidade de desconsideração de qualquer valor. Do mesmo modo, não fez citação a ausência de pedidos físicos, visto que para todas as quantidades há a indicação do número de um pedido; e
	c) portanto, [pela] avaliação executada em todas as fases do processo quanto à capacidade técnica da licitante de melhor proposta, seja quantitativamente, seja qualitativamente, não há o que se considerar como não atendimento a este preceito.
Manifestação da empresa Esdeva Indústria Gráfica Ltda. (CNPJ: 17.153.081/0001-62) , peça 31, p. 39-50:
	a) os atestados apresentados revelaram uma produção total, no período de 2015 a 2019, de 1.619.898 bobinas de papel personalizadas para impressoras térmicas. Como houve a previsão de somatório das quantidades indicadas nos atestados/declaração, com limitação quanto ao intervalo do fornecimento, no período de doze meses, na forma do 'item 8.5.1.1.1' do Edital, o responsável e equipe de apoio do pregão delimitaram, para o julgamento da qualificação técnica, o período de setembro de 2015 a agosto de 2016, sendo considerados apenas o atestado de capacidade técnico emitido por Carrefour Comércio e Indústria Ltda. e a declaração emitida por Itaú Unibanco S.A.;
	b) como o volume de bobinas de papel térmico personalizadas fabricadas para a instituição financeira Itaú fora o mais expressivo, a licitante optou por anexar à declaração os pedidos de compras, [estritamente necessários para a demonstração do quantitativo mínimo exigido pelo Edital,] encaminhados pelo Itaú por ocasião das contratações, os quais foram agrupados em planilha (peça 31, p. 42) ;
	c) ou seja, os Pedidos de Compras anexados no âmbito do Pregão não exauriram o total da produção realizada para o banco Itaú no período de 2015 e 2016, mas representavam o volume necessário para o cumprimento da exigência editalícia que, ao lado do Atestado de Capacidade Técnica emitido pelo Carrefour, comprovava a produção de 1.385.818 bobinas térmicas;
	d) a licitante, ao apresentar a documentação atinente à sua qualificação técnico-operacional para avaliação da autoridade julgadora, orientada exclusivamente pela boa-fé, estava convicta quanto à correção e precisão das informações ali contidas, cuja confirmação veio com a sua habilitação e declaração de ter atendido a todos os requisitos do processo; 
	e) foi surpreendida com o resultado da análise empreendida pela representante, que detectou a existência de um pedido, apresentado pelo Itaú à licitante em 11/9/2015, em duplicidade;
f) o equívoco ora relatado se deveu ao fato de que são fornecidos para o banco Itaú volumes expressivos dos produtos agora demandados pela Caixa, de modo que, para a apresentação dos documentos no pregão, foi preciso levantar os quantitativos produzidos para aquela instituição financeira a partir das notas fiscais emitidas para cada operação;
g) a operacionalização desse trabalho criou dificuldades para a representada, notadamente nos encontros e localização dos documentos fiscais emitidos e dos pedidos comerciais enviados pelo Itaú, realizados há mais de quatro anos e encaminhados, à época, para endereços eletrônicos de pessoal desligado da empresa ulteriormente, o que conduziu à falsa percepção de terem sido reunidos os pedidos necessários para o atendimento do quantitativo mínimo exigido no Edital;
h) a referida relação de notas fiscais anexa, que vai devidamente instruída com os competentes documentos fiscais nela relacionados (peças 38 a 43) , comprova que, no período de 24/9/2015 a 22/9/2016, foram produzidas para o Itaú Unibanco o quantitativo de 1.105.990 bobinas de papel térmico personalizadas;
i) acrescendo-se os quantitativos comprovados por meio do Atestado de Capacidade Técnica emitido pelo Carrefour de 268.000 bobinas de papel personalizadas, o novo total traduz a quantidade anual produzida de 1.373.990 bobina térmicas, o que equivale à média 114.499 bobinas ao mês, portanto, ainda superior ao quantitativo mínimo mensal de 113.372 exigido pelo Edital;
j) conforme demonstrado pelas trocas de e-mails realizadas com a Gerência de Suprimentos e Logística do Itaú, que seguem anexas, essa empresa possuía em estoque, nos meses de agosto e setembro de 2016, saldo de mais de 100 mil bobinas térmicas produzidas para o Itaú, mas para cuja efetivação da venda pendia apenas a formalização dos pedidos comerciais a serem encaminhados pelo banco;
k) por terem sido faturados posteriormente ao período de 12 meses delimitado pelo Edital e pela Gestora Operacional, tais quantitativos não foram apresentados, mas comprovam sua capacidade técnica, produtiva e operacional para a execução do contrato, visto que, embora vendidas posteriormente, as bobinas térmicas foram produzidas nos estritos limites do período anual de produção estipulado pela regra editalícia; e
l) considerando-se a produção realizada apenas no mês de setembro de 2016, independentemente da conclusão da venda por falta de pedido comercial, o quantitativo daquele mês supera em mais de três vezes o quantitativo mínimo mensal exigido no pregão.
Análise:
11. A Caixa informa ter entendido válidas as informações prestadas pelo emissor do atestado, empresa Itaú, uma vez que não havia indicação de ressalvas que levasse a desconsiderações dos valores descritos. 
12. Considera ainda que, para averiguar a capacidade técnica atual da licitante foi prevista a fase de vistoria com teste de produção, o que foi satisfatoriamente atendida, demonstrando a capacidade técnica da licitante. 
13. A empresa Esdeva reconhece a falha na documentação utilizada para atestação da capacidade técnica, que apresentou valor duplicado, em função de erro na contabilização das notas fiscais e pedidos da empresa Itaú. 
14. A empresa também alega que, ainda que se desconsidere o quantitativo equivocadamente duplicado, atenderia as condições de qualificação técnica do edital, pois teria produzido quantitativo superior ao descrito nos documentos para a empresa Itaú. Para isso, apresenta nova planilha (peça 38) que compila os quantitativos fornecidos a empresa Itaú, a partir das notas fiscais anexadas (peças 40 a 43) . 
15. Além disso, a partir de troca de e-mails com a empresa Itaú (peça 39) , busca informar que havia estoque de bobinas produzidas no mês de agosto de 2016, ainda pendentes de entrega a empresa Itaú, mas que atestaria sua capacidade produtiva.
16. O período de 12 meses definido pelo órgão licitante para apurar a capacidade técnica da licitante frente aos atestados apresentados foi de setembro de 2015 a agosto de 2016, sendo considerados apenas os atestados das empresas Carrefour e Itaú. Conforme a regra do item 8.5.1.1.1 do edital, a quantidade mínima mensal a ser comprovada deveria ser de 113.372 unidades (peça 4, p. 24) .
17. Observa-se que a planilha acostada à peça 38 possui quantitativos de fornecimento de setembro de 2015 a setembro de 2016. Uma vez que o período definido para apuração dos quantitativos foi até agosto de 2016, os valores relacionados a setembro de 2016 não poderiam ser contabilizados.
18. Os quantitativos relativos ao mês de setembro de 2016 totalizam 250.320 bobinas. Subtraindo-se esse quantitativo do total apresentado na planilha, 1.105.990, tem-se um total de 855.670 bobinas dentro do período de setembro de 2015 a agosto de 2016.
19. Somando esse valor ao quantitativo do atestado da empresa Carrefour, 268.000 bobinas, tem-se um total de 1.123.670 bobinas para o período de 12 meses, o que perfaz 93.639,17 unidades por mês. Assim, a licitante vencedora não atendeu o quantitativo mínimo estabelecido no edital de 113.372 unidades/mês.
20. Ainda que se considerem os quantitativos em estoque, a partir de informações da troca de e-mails, perfazem um total, para o mês de agosto de 2016, de 109.460 bobinas (35.000 + 20.000 + 54.460 - peça 39) . Adicionadas ao valor de 1.123.670, totalizam 1.233.130 unidades, que, em 12 meses, representam 102.760,8 bobinas/mês. Também não atendendo a regra do edital.
21. Dessa forma, as alegações do representante quanto a esse ponto são procedentes.
[...] 
22. O representante também alegou diversas possíveis inconformidades nas amostras testadas da vencedora. Essas alegações com as manifestações da Caixa e da empresa vencedora serão indicadas nos itens abaixo, em função de sua extensão.  
23. Em análise inicial, esta Unidade Técnica na instrução à peça 17 consignou que:
'23. Quanto às alegações relacionadas à possível inconformidade nas amostras da vencedora testadas, esse tema não foi abordado na representação anterior, uma vez que a época essa fase do certame ainda estava em andamento.
24.	As alegações do representante também foram apresentadas como recurso junto à Caixa (peça 8) , que após análise concluiu pela improcedência das alegações (peça 11) . Todavia, em que pese a resposta apresentada pela Caixa, para maior clareza das questões suscitadas, propõe-se a oitiva da Caixa para que se manifeste de forma específica quanto aos pontos indicados na proposta de encaminhamento desta instrução.'
24. Serão apresentadas as manifestações da Caixa e da empresa Esdeva, quando houver, para cada um dos tópicos objeto da oitiva, com a respectiva análise desta Unidade Técnica:
a) os testes realizados pela CEINP deveriam ser apresentados em laudo próprio, sem confusão, sem mistura ou encaixes de laudos de outro laboratório quando lhes é conveniente, não podendo misturar laudos de testes realizados separadamente em hipótese alguma, dado que ambas medições foram realizadas em corpos de provas diferentes, considera que não há respaldo para validar o Laudo IPT 159 688-205 sobre uma amostra reprovada pela Caixa por meio de testes realizados;
Manifestação da Caixa (peça 29, p. 4-5) :
25. A Caixa informou, em suma, que:	
a) as supostas indicações de irregularidades na avaliação da amostra são pontos de fácil correção e não impedem o perfeito funcionamento do produto para a finalidade à qual foi desenvolvido, como foi averiguado nos testes de impressão que simularam o ambiente de funcionamento da rede lotérica;
b) o relatório apresentado pela Centralizadora Nacional de Infraestrutura e Patrimônio da Caixa (CEINP) , conforme ali descrito, teve objetivo de descrever e demonstrar o processo de análise de amostras de bobinas térmicas utilizadas em unidades lotéricas provenientes do Pregão Eletrônico 50/2019, bem como teste de produção de bobinas e vistoria nas instalações da empresa licitante Esdeva e apresentar o resultado das avaliações efetuadas;
c) para a apresentação dos resultados, faz-se necessário demonstrar como se chegou à determinada conclusão, fruto da ação de um colegiado da Caixa e, para isso, utilizou-se de todas as informações da avaliação das amostras, devidamente evidenciadas e com informações da fonte;
d) uma vez que o Laudo do Laboratório do Instituto de Pesquisas Tecnológicas (IPT) faz parte da documentação de análise das amostras, constando inclusive no referido documento a menção ao Pregão Eletrônico 50/2019, não cabe a utilização do termo 'Frankenstein' ou 'enxertos', utilizados pela licitante Regispel; e
e) o termo utilizado 'APROVADO (p/melhor) ' que, segundo a empresa demonstra parcialidade e vontade na aprovação da bobina analisada, não é verdade. Tal termo é usual e empregado nos pareceres da Caixa para ressaltar que determinada empresa forneceu amostra superior em cuja análise foi verificada que a medida estava dentro da margem de erro, no entanto, com resultado para melhor.
Manifestação da empresa Esdeva Indústria Gráfica Ltda. (CNPJ: 17.153.081/0001-62) , peça 31, p. 50-51:
26. A empresa Esdeva não apresentou informações específicas quanto a esse e a outros questionamentos. Apenas quanto à suposta utilização de máquinas para testes inconformes com o edital apresentou manifestação específica, como tratado adiante. Manifestou-se, de forma geral, nos termos seguintes: 
a) os testes, no âmbito da CEINP, foram divididos em duas etapas: de qualidade de impressão e de verificação da gramatura do papel, comprimento e largura da bobina, para aferição metrológica, cujos resultados foram todos considerados conformes às especificações técnicas previstas no Termo de Referência, tendo sido pormenorizados no Relatório de Análise de Amostras de Bobinas Térmicas e Vistoria nas Instalações da Empresa, confeccionado pela CEINP;
b) no tocante aos ensaios realizados pelo IPT, os resultados também foram todos considerados conformes e podem ser conferidos através do Relatório Técnico 159688-205; e 
c) foram realizados sobre as bobinas de papel produzidas pela representada tanto testes de impressão para avaliação de desempenho, qualidade e aferições metrológicas, quanto avaliação das características relativas à qualidade do papel, dados impressos e presença de camada overcoating, por diferentes órgãos reconhecidamente qualificados.
Análise:
27. A representante insurge-se quanto à utilização, no relatório do CEINP (peça 7) , de informações constantes do relatório produzido pelo Instituto de Pesquisas Tecnológicas (peça 14) , após realização dos testes nas amostras.
28. Observa-se no relatório do CEINP a inclusão de elementos das avaliações realizadas pelo IPT; todavia, esses elementos são informativos e estão com a indicação da fonte, no caso, o relatório do IPT, a exemplo do trecho constante à peça 7, p.14.
29. Nele, o CEINP expõe a divergência entre suas análises e as do IPT, descrevendo também a conclusão do gestor operacional, frente a essa divergência, quanto à aprovação da amostra. Como informou a Caixa, foi realizada apresentação dos resultados para posteriormente informar a conclusão, citando as fontes.
30. Dessa forma, não se vislumbra a ocorrência da impropriedade indicada pelo representante. 	
b) quanto ao exame realizado pelo CEINP: nenhum teste foi realizado nas impressoras MECAF® IM433TS-104, o que está em desacordo com exigido no edital; houve travamentos e barulhos excessivos nos testes realizados, porém não relatados no laudo, além de não ter havido metodologia aplicada ao teste, não tendo sido testadas todos as bobinas em todas as impressoras;
Manifestação da Caixa (peça 29, p. 5-6) :
31. A Caixa informou, em suma, que:
	a) os testes de impressão foram realizados no Terminal Financeiro de Loterias (TFL) modelo 4020 Marca Diebold, atualmente instaladas nas unidades lotéricas por àquela empresa, tendo sido utilizadas as impressoras IM433TS-106 sob número de série 2828084, 2856059 e 3098161. Assim, os testes foram efetuados no modelo que está instalado nas unidades lotéricas pela fabricante do equipamento Diebold IM433TS106 - TFL 4020;
	b) esses testes foram realizados pela Caixa na presença dos representantes das empresas Esdeva e Regispel, tendo sido dada oportunidade pela Caixa, no momento adequado, para que fossem apresentados questionamentos, efetuadas observações ou sanadas dúvidas dos representantes referentes aos testes realizados, o que não foi argumentado pelos representantes, em nenhum momento, sobre o modelo da impressora, conforme pode ser observado na Ata 1/2020 - CEINP, assinada pelos representantes das empresas, e que prontamente poderia ter sido sanada a dúvida da licitante Regispel naquele momento;
	c) na realização dos testes, foi verificada uma série de travamento das bobinas quando da utilização da impressora sob número de série 2828084, porém, ao substituir o referido equipamento, os comprovantes foram impressos normalmente, não apresentado barulho excessivo nas impressoras 2856059 ou 3098161; e
	d) as impressoras foram utilizadas conforme sugestão e aceite dos representantes das empresas no momento dos testes. Para tanto, tendo em vista que houve travamento de impressão em uma impressora (2828084) e não tendo como afirmar que o travamento advinha do equipamento ou das bobinas e, ainda, diante do resultado extraído das demais impressoras, foi considerado satisfatório e aprovado o teste de impressão.
Manifestação Esdeva Indústria Gráfica Ltda. (CNPJ: 17.153.081/0001-62) , peça 31, p. 52:
32. A empresa Esdeva informou, em suma, que:
a) os testes foram realizados, porém, no equipamento TFL, modelo 4020, marca Diebold, nº de série 2828084, 2856059 e 3098161. Todavia, conforme termo de referência do edital (peça 48, p.43) , a única exigência prevista quanto à marca das impressoras disse quanto à adequação das bobinas para utilização, e não para a realização de testes, como alegado; e
b) a representante omitiu a marca da impressora utilizada para os testes, qual seja, Diebold, também prevista no Termo de Referência, e atualmente instalada nas unidades lotéricas em todo território nacional.
Análise:
33. Considerando a informação da Caixa de que os testes foram realizados em impressoras da mesma marca e modelo das impressoras utilizadas pelas lotéricas do país, não se observa impropriedade no procedimento.
34. Quanto aos travamentos havidos, a Caixa informou a ocorrência na primeira máquina testada, não havendo como atestar o motivo do travamento, se oriundo da máquina ou da bobina. Todavia, não houve ocorrência nas outras duas impressoras. 
35. Nesse sentido, não se vislumbrando irregularidades nos procedimentos adotados pela Caixa quanto a esse ponto, considera-se improcedente a alegação do representante. 
c) no 'Relatório_Bobinas_PE_050_2019', a amostra Bobina 2, em todas as medições realizadas no quesito largura da bobina, está fora dos limites máximos de especificação:
Figura 1
d) o fornecimento de bobina com largura acima do especificado comprometerá o desempenho na impressão dos dados variáveis, uma vez que o papel térmico travará e enroscará nas extremidades dos sistemas mecânicos das impressoras térmicas, causando travamento, queima de motor, queima de cabeça térmica, quebra de sistema motriz, desempenho semelhante ao ocorrido nos testes de impressão realizados pela CEINP, que deveriam ser reprovados;
e) conforme a tabela acima, a bobina 2 continha em todas as medições efetuadas medidas de largura muito superiores ao limite especificado, já com suas tolerâncias máximas, ou seja, um produto próprio para travamento em máquina, totalmente inadequado, propício a problemas potencias, que deveria ter sido absolutamente reprovado, sendo aprovado com o seguinte texto 'APROVADO (p/ melhor) ', demonstrando total parcialidade e vontade de aprovação de produto não conforme;
f) posteriormente, ainda se fez uma média entre duas amostras de bobinas distintas, no intuito de tentar reduzir a inconformidade, mas mesmo essa tentativa é infrutífera e o que se quer é impossível, pois, na prática do uso do produto, as bobinas são usadas uma de cada vez. Essa média ainda é superior ao máximo especificado;
Manifestação da Caixa (peça 29, p. 7) :
36. A Caixa informou, em suma, que:
	a) as diferenças apontadas pela representante referem-se a frações de milímetros, o que não perfizeram em impedimentos ao perfeito funcionamento do produto. É cediço que em todo processo produtivo, por mais automatizado que seja, há diferenças mínimas da produção de um lote para outro, ou entre bobinas de um mesmo lote, ainda mais quanto a diferenças tão milimétricas. Acrescentou que era necessário relembrar que os travamentos verificados no teste de impressão foram vinculados a uma impressora específica, o que não ocorreu em nenhuma das outras utilizadas. 
Manifestação Esdeva Indústria Gráfica Ltda. (CNPJ: 17.153.081/0001-62) , peça 31, p. 50-53:
37. A empresa não apresentou manifestação específica quanto a esse item da oitiva.
Análise:
38. O Termo de Referência do edital estabeleceu como largura da bobina 82mm +/- 0,5mm (peça 48, p. 42) . Dessa forma, a largura não poderia ultrapassar 82,5 mm, tampouco ser inferior a 81,5 mm.
39. Conforme alegado pelo representante, a medição da bobina da amostra 2 dos testes realizados pelo CEINP (peça 45, p. 8, e tabela acima) apresentou valor superior ao limite de 82,5mm, apresentando valor médio de 82,6525mm. Em que pese a informação da Caixa quanto ao não travamento no teste de funcionamento nas impressoras, o critério não foi atendido.
40. Considerando o critério objetivo estabelecido no edital, a amostra não atendeu a exigência, sendo, portanto, procedente a alegação da representante.
g) conforme o 'Relatório_Bobinas_PE_050_2019', todas as amostras classificadas como 1-A e 2-A e todas as medições realizadas no quesito diâmetro externo do tubete estão fora dos limites máximos de especificação, resultando em uma nova avaliação equivocada:
Figura 2
h) ambas as bobinas testadas, ou seja, 100% das amostras ensaiadas apresentam resultado reprovado, com medidas expressivamente inferiores ao mínimo especificado e mesmo quando se busca o procedimento totalmente errado de se buscar a média entre duas bobinas, ainda assim essas medidas estão muito abaixo do especificado. Cada bobina só pode ser utilizada separadamente e por isso não se pode fazer médias entre bobinas distintas;
Manifestação da Caixa (peça 29, p. 7-8) :
41. A Caixa informou, em suma, que:
a) as diferenças apontadas pela representante Regispel referem-se a frações de milímetros, o que não perfizeram em impedimentos ao perfeito funcionamento do produto. É cediço que em todo processo produtivo, por mais automatizado que seja, há diferenças mínimas da produção de um lote para outro, ou entre bobinas de um mesmo lote, ainda mais quanto a diferenças tão milimétricas.
Manifestação Esdeva Indústria Gráfica Ltda. (CNPJ: 17.153.081/0001-62) , peça 31, p. 50-53:
42. A empresa não apresentou manifestação específica quanto a esse item da oitiva.
Análise:
43. O Termo de Referência do edital estabeleceu como diâmetro externo do tubete 40,0 mm +/- 0,5mm (peça 48, p. 43) . Dessa forma, a largura não poderia ultrapassar 40,5mm, tampouco ser inferior a 39,5mm.
44. Conforme alegado pelo representante, a medição do diâmetro externo do tubete das duas amostras nos testes realizados pelo CEINP (peça 45, p. 8, e tabela acima) apresentou valor inferior ao limite de 39,5mm, apresentando valor médio de 39,065mm em uma amostra e 39,1775mm na outra. Em que pese a informação da Caixa quanto ao não travamento no teste de funcionamento nas impressoras, o critério do edital não foi atendido.
45. O relatório CEINP registrou entendimento do órgão gestor do produto na Caixa (GEALO) quanto à inconformidade e à divergência com o Laudo do IPT, que considerou a medida conforme em suas amostras e verificações (peça 7, p. 10) : 
'Tendo em vista resultados divergentes entre a análise efetuada pelo laboratório da CEINP e o Laudo do IPT, foram encaminhados ao gestor do produto (GEALO) os referidos resultados para e apreciação, cuja avaliação da unidade segue: 
'De acordo com os testes de impressão realizados no ambiente de tecnologia da CAIXA, as amostras utilizadas se mostraram eficientes em relação às especificações físicas da bobina, imprimindo sem dificuldades de deslizamento do papel, ou folga no encaixe do tubete no equipamento. Nosso entendimento é que as avaliações não se sobrepõem uma a outra, visto que ambas estão previstas em edital, mas são complementares em relação às características básicas e de qualidade, visando a seleção da licitante que melhor atenda às necessidades do negócio e da CAIXA. Entretanto, considerando que a avaliação realizada em laboratório, que possui equipamentos com configuração e calibração devidas, não identificou inconformidades no quesito relacionado às dimensões do tubete, não encontramos amparo ou elementos para contestação dos resultados contidos no Laudo IPT 159 688-205.' (grifo nosso) 
46.  Ainda que nos testes do IPT as amostras tenham atendido as especificações do edital em relação a diâmetro externo do tubete, os testes realizados pela Caixa em outras amostras evidenciaram não atendimento a critério objetivo do edital. Sendo, portanto, procedente a alegação da representante.
i) as bobinas apresentam comprimento (metragem linear) fora dos limites máximos de especificação, sendo não conforme e resultando em uma nova avaliação inadequada que prejudica o resultado do relatório, e a Caixa aprova irregularmente uma empresa que comete reiterados erros em apenas duas amostras apresentadas para o fim que se destinam, qual seja, avaliações metrológicas:

Figura 3
j) no 'Relatório_Bobinas_PE_050_2019', o item está aprovado 'APROVADO (para melhor) ', considerando aspectos técnicos, o fornecimento de bobina com a metragem fora do especificado coloca em dúvida a qualidade dos controles por parte da empresa avaliada, pois as bobinas apresentaram metragem superior ao limite máximo de especificação (200m±+1%) , metragem máxima permitida pelo edital, considerando sua tolerância máxima de 202 metros lineares; 
k) quando se atribui no edital uma metragem máxima e sua tolerância, isso está embasado em dados e especificações técnicas do fabricante da impressora que dimensionou essas medidas no sentido garantir o funcionamento adequado do equipamento, evitando sobrepeso, desgaste precoce e mal funcionamento do equipamento. A bobina jamais pode apresentar peso superior ao especificado. Se for considerada uma condição no qual o papel apresente espessura e a gramatura nos limites máximos de sua especificação, a bobina apresentará diâmetro máximo e peso superiores ao limite especificado, este conjunto sobrecarregará o sistema motriz da impressora, podendo a bobina não entrar no berço da impressora ou travar por completo o funcionamento e o tracionamento; enfim, pode colapsar as impressoras ou até mesmo toda a operação das casas lotéricas, impedindo seu funcionamento;
Manifestação da Caixa (peça 29, p. 8) :
47. A Caixa informou, em suma, que:
	a) visto que se há uma bobina com alguns centímetros ou até um metro a mais e que esta diferença não altera o diâmetro e peso da bobina prejudicando o seu funcionamento, há possibilidade de naqueles centímetros a mais realizar-se algumas transações a mais o que traria um benefício econômico para a CAIXA.
Manifestação Esdeva Indústria Gráfica Ltda. (CNPJ: 17.153.081/0001-62) , peça 31, p. 50-53:
48. A empresa não apresentou manifestação específica quanto a esse item da oitiva.
Análise:
49. O Termo de Referência do edital estabeleceu como metragem linear 200m + 1% (peça 48, p. 42) . Dessa forma, a metragem linear não poderia ultrapassar 202m. 
50. Conforme alegado pelo representante, a metragem linear das duas amostras submetidas a testes pelo CEINP (peça 7, p. 9, e tabela acima) apresentaram valores superiores ao limite de 202m, uma com 202,90m e a outra com 203,65m. Em que pese a informação da Caixa quanto ao possível ganho em função da metragem maior, o critério não foi atendido. Se esses critério e limites não fossem importantes, não deveriam constar do Termo de Referência do objeto sendo contratado.
51. Considerando o critério objetivo estabelecido no edital, a amostra não atendeu a exigência, sendo, portanto, procedente a alegação da representante.
l) as bobinas apresentam impressão de numeração sequencial com distanciamento mínimo próprio de 55mm e apenas uma das oito medições efetuadas está dentro do especificado. Mais uma vez, mesmo com 87,5% das amostras fora da medida estabelecida, o resultado é a aprovação e bastaria apenas uma medida fora do especificado para a reprovação;

Figura 4
m) no item 6.3 (Análise das Amostras - impressão verso da bobina) , deveria ser avaliado mais um quesito do edital, em que é exigido 'respeitar a distância mínima de 55mm (2,2") a cada impressão da numeração sequencial', entretanto, de acordo com o relatório, quase todos os resultados encontrados estavam abaixo do mínimo exigido no edital, com apenas uma das oito medições efetuadas dentro do especificado. Esse tópico, mesmo apresentando resultado abaixo do especificado, é erroneamente apresentado como aprovado, contudo, conforme aferido por medições da própria CEINP, este resultado deveria ser reprovado;
Manifestação da Caixa (peça 29, p. 9) :
52. A Caixa informou, em suma, que:
	a) esta exigência visa garantir que cada comprovante impresso tenha uma impressão de numeração sequencial para o seu devido rastreamento e, novamente, as indagações da Regispel, contidas nas letras 'l e m', indicam frações de milímetros, o que não impediu o perfeito funcionamento do produto; e
	b) em todo processo produtivo, por mais automatizado que seja, há diferenças mínimas da produção de um lote para outro, ou entre bobinas de um mesmo lote, ainda mais quanto a diferenças tão milimétricas. Na referida avaliação, além das medições efetuadas acima, consideraram-se ainda os testes de impressão, em que foi observado que para comprovante impresso tinha um número sequencial vinculado para o caso de um possível rastreamento da bobina, evidenciando a aprovação de impressão verso da bobina.
Manifestação Esdeva Indústria Gráfica Ltda. (CNPJ: 17.153.081/0001-62) , peça 31, p. 50-53:
53. A empresa não apresentou manifestação específica quanto a esse item da oitiva.
Análise:
54. O Termo de Referência do edital estabeleceu a distância mínima de 55mm (2,2") a cada impressão, sendo essa distância mínima necessária a garantir pelo menos um número inteiro no menor recibo impresso (peça 48, p. 43) . 
55. Conforme alegado pelo representante, essa medida nas duas amostras submetidas a testes pelo CEINP (peça 7, p. 11, e tabela acima) apresentaram valores inferiores ao limite de 55mm ou 2,2", uma com média de 54,45mm e a outra com média de 54,595mm. Em que pese a informação da Caixa quanto ao funcionamento no teste de impressão, o critério não foi atendido.
56. Considerando o critério objetivo estabelecido no edital, a amostra não atendeu a exigência, sendo, portanto, procedente a alegação da representante.
n) no item 6.4 (Análise Amostras - Tarja Vermelha - Final de Bobina) , os itens de aferição são encontrados e identificados, inclusive a tarja de final de bobina. Entretanto, no relatório não é informado se a tarja de final de bobina se encontra no último metro da bobina, conforme exigido no edital. O relatório menciona apenas que a tarja está com 88,35cm de média e também não cita se estaria a 10m ou 1m do final. Isso pode provocar grande desperdício de papel, caso impresso no local errado no produto, pois o operador da lotérica ao identificar a tarja, automaticamente efetua a substituição da bobina. Além disso, novamente informa que não se pode trabalhar com médias nesse tipo de aferições, pois cada bobina é utilizada isoladamente;
Manifestação da Caixa (peça 29, p. 10) :
57. A Caixa informou, em suma, que a tarja vermelha está com 88,35cm de média, localizada no último metro da bobina. 
Manifestação Esdeva Indústria Gráfica Ltda. (CNPJ: 17.153.081/0001-62) , peça 31, p. 50-53:
58. A empresa não apresentou manifestação específica quanto a esse item da oitiva.
Análise:
59. O Termo de Referência do edital informa ser necessário possuir tarja indicativa de final de bobina, centralizada no último metro (peça 48, p. 40) .
60. Conforme medidas realizadas nas duas amostras submetidas a testes pelo CEINP (peça 7, p. 12) , a tarja indicativa apresentou medidas de 92,70cm e 84,00cm. 
61. O texto do edital trata da localização da faixa no último metro, mas não especifica a medida exata da tarja indicativa. Assim, entende-se que foi cumprida a exigência, não sendo, portanto, procedente a alegação do representante quanto a esse ponto.
o) o item 6.7.1 (Saco Plástico) , mesmo sendo um item considerado menor importância, não sendo de especificação principal do produto como relatam correspondências internas, não atende de diversas maneiras o edital; 
p) a vencedora forneceu materiais totalmente translúcidos independente de sua gramatura e espessura, e não forneceu conforme especificado um saco para acondicionar 4 bobinas, forneceu sacos individuais, um para cada bobina, que devem estar acostados às amostras do processo e que foi deliberadamente suprimida das comunicações internas da Caixa, ao menos pelo demonstrado nos documentos disponibilizados, deixando de demonstrar toda a realidade;
Manifestação da Caixa (peça 29, p. 10) :
62. A Caixa informou, em suma, que:
	a) por se tratar de um item acessório ao objeto principal não foi possível reprovar o item devido à falta de informações no edital quanto ao percentual de luminosidade permitida; e
	b) quanto à individualização das embalagens para cada bobina, esclarece-se que é algo totalmente adequável; porém, caso o fornecedor das bobinas queira arcar com os custos de tal individualização para a Caixa, isso se traduz em uma vantagem, porém, não é exigido em edital dado o aumento do custo do produto.
Manifestação Esdeva Indústria Gráfica Ltda. (CNPJ: 17.153.081/0001-62) , peça 31, p. 50-53:
63. A empresa não apresentou manifestação específica quanto a esse item da oitiva.
Análise:
64. O Termo de Referência do edital informa ser necessário saco plástico na cor preta que impeça a passagem de luminosidade, isento de furos, rasgos e resistente ao transporte rodoviário, para embalagem do conjunto de quatro bobinas (peça 48, p. 41) .
65. Em relação ao ensacamento individualizado das bobinas, não se vislumbra impropriedade no procedimento adotado pela Caixa. Uma vez que o edital exigia ensacamento para quatro bobinas, com a utilização de ensacamento individual, não se observa prejuízo ao fornecimento. Todavia, embora o edital não estabeleça referência numérica quanto ao grau de luminosidade do saco plástico, informa que deve impedir a passagem de luminosidade. O fornecimento de sacos translúcidos, como alega o representante, não atende ao critério do edital. São, portanto, parcialmente procedentes as alegações do representante quanto a esses pontos.
q) o item 6.7.2 (Caixa de Papelão) também não atende requisitos exigidos no edital, que preceitua que a embalagem contenha a impressão monocromática, entretanto foi aprovado através de comunicações internas da Caixa, por e-mail, procedimento que foge dos padrões de um edital e foi tratado sem a devida importância de exigência constante nos termos editalícios, em que todos os participantes devem possuir o mesmo critério para avaliação, em especial aqueles mencionados de forma explicita;
Manifestação da Caixa (peça 29, p. 10) :
66. A Caixa informou, em suma, que a pré-impressão na caixa de papelão não foi realizada pela licitante pelo fato de a arte correspondente não ter sido fornecida à licitante em tempo hábil para a confecção da amostra. Porém, como é um item acessório e por perfazer uma inconformidade facilmente sanável não foi possível a reprovação pela questão exposta.
Manifestação Esdeva Indústria Gráfica Ltda. (CNPJ: 17.153.081/0001-62) , peça 31, p. 50-53:
67. A empresa não apresentou manifestação específica quanto a esse item da oitiva.
Análise:
68. A Caixa justificou a impropriedade suscitada, não havendo, portanto, procedência nas alegações do representante quanto a esse ponto.
r) o IPT (Instituto de Pesquisas Tecnológicas) deveria, conforme o item 10.5, ter feito tão somente as análises e apresentado a conclusão de dois itens: Presença de Camada OverCoating e Atendimento a norma Tappi 830 om-04. Entretanto, em nenhum local do laudo emitido pelo IPT se encontra qualquer indicação e comprovação da existência de camada overcoating, motivo mais do que suficiente para o laudo ser desconsiderado e as amostras reprovadas, pois não houve atendimento aos requisitos estabelecidos no edital;
s) o IPT não possui equipamento próprio para a realização dos testes referidos na Norma TAPPI 830 om-04. Supõe, com isso, talvez não deter a familiaridade cotidiana para a realização desse teste, tampouco a habitualidade e costume do manuseio do equipamento utilizado. Mesmo assim, esse foi o laboratório escolhido para aferir a amostra apresentada pela empresa Esdeva. Não se identifica no laudo do IPT nenhuma citação do resultado encontrado no teste; o laudo não cita nada sobre o ensaio realizado nem os resultados encontrados em nenhum nível de detalhamento de resultados; há apenas uma imagem das amostras, de péssima qualidade, no qual se verificam sinais de abrasão e arrancamento de tinta, mas sem nenhuma referência do laboratório sobre o teste, diferentemente dos demais itens por eles testados, que vão a níveis de detalhe extremos;
t) o edital é claro em seu termo de referência quanto a isso: 
'e. 2) - a impressão da frente deve oferecer adesão ao suporte (papel) resistindo a fricção e o atrito que será aplicado durante a submissão de ensaio conforme Norma TAPPI 830 om-04 para no mínimo 5.000 ciclos de arraste com o peso padrão de 1814 gr. Na avaliação do ensaio a amostra não pode apresentar desprendimento da superfície impressa, ocorrência de riscos no impresso e arraste da tinta para a região não impressa. Mantendo assim as condições iniciais do teste;'
u) o Item 2.1.4 (Resistência a fricção e atrito) do laudo IPT 159 688-205 descreve somente método de execução do ensaio, não mencionando o método ou procedimento de avaliação dos resultados, conforme solicitado no edital;
v) pela informação extraída do Item 3 (Resultados) do laudo IPT 159 688-205, na tabela 1, não se evidencia o resultado no teste qualitativo de Resistência a fricção e atrito, conforme solicitado no Termo de Referência, que estabelece que a avaliação da amostra não pode apresentar desprendimento da superfície impressa, ocorrência de riscos no impresso e arraste da tinta para a região não impressa. Presume-se que não foi analisado tal item. Portanto, não atende às exigências do edital;
x) conforme item 3 (Resultados) do laudo IPT 159 688-205, na tabela 1, na imagem figura 4 - Amostra antes do ensaio de fricção (a) e após o ensaio com 5.500 ciclos (b) , a qualidade de digitalização da imagem apresenta baixa resolução, mas mesmo com avaliação comprometida, nota-se que pontos apresentam desaparecimento do pré-impresso imagem trevo Caixa e nomenclatura loterias Caixa; e
Manifestação da Caixa (peça 29, p. 11-12) :
69. A Caixa informou, em suma, que nas amostras analisadas, o IPT - Instituto de Pesquisas Tecnológicas avaliou se a performance das amostras apresentadas estava em conformidade com as especificações do Anexo I - Termo de Referência, tendo-se como resultado definitivo o atendimento às especificações requeridas no Termo de Referência do Edital vinculado ao Pregão 50/2019-Gilog/RJ, conforme transcrito: 'A amostra designada 'Amostra Esdeva para Loteria - Pregão Eletrônico Nº 0050/2019' atende a Especificação da Bobina do Anexo I - Termo de Referência - Pregão Eletrônico Nº 0050/2019 - Gilog/RJ, para os itens descritos neste Relatório Técnico' (peça 14, p. 21) 
Manifestação Esdeva Indústria Gráfica Ltda. (CNPJ: 17.153.081/0001-62) , peça 31, p. 50-53:
70. A empresa não apresentou manifestação específica quanto a esse item da oitiva.
Análise:
71. A Caixa não apresentou respostas específicas quanto a esses pontos da oitiva.
72. O representante alega ausência da verificação quanto à existência de camada overcoating nas bobinas testadas no relatório de análise do IPT (peça 14) . O edital, em seu item 10.5 (peça 4, p. 30) , informa:
'10.5 Serão realizados Testes de Qualidade visando aferir e verificar o cumprimento das especificações contidas no Termo de Referência: 
Pela CAIXA a fim de verificar o atendimento das especificações básicas da bobina (gramatura do papel, comprimento, largura da bobina) ; 
Pelo laboratório certificado serão analisados os quesitos relacionados à qualidade do papel, dados impressos, assim como presença de camada overcoating e atendimento a norma TAPPI 830 om-04.'
 (destaque nosso) 
73.  O representante também alega não haver informações suficientes no relatório do IPT quanto ao teste de resistência e de fricção ao atrito, citando, com referências técnicas, análises que estariam ausentes no documento. 
74. Também alega que o IPT não teria equipamento de análise para realização dos testes referidos na Norma TAPPI 830 om-04., não tendo também habitualidade na referida análise.
75. Em que pese tratar-se de questões técnicas, observa-se no laudo do IPT (peça 14, p. 12) tabela com indicação de resultado relacionado a teste de fricção ao atrito. No mesmo documento, no comparativo dos resultados obtidos com as exigências do edital (peça 14, p. 20) , o IPT informa a conformidade para o referido quesito. Essas informações podem indicar improcedência na alegação do representante.
76. Quanto à alegação de ausência no laudo do IPT de informação quanto à comprovação da existência de camada overcoating, não foi possível localizar a referida expressão no relatório do IPT, o que pode indicar procedência na alegação do representante.
77. Considerando que o relatório do IPT (peça 14) tem natureza técnica e que a Caixa não trouxe manifestação específica quanto essas questões na oitiva, para análise a respeito das alegações do representante, também técnicas, seria necessário, a fim de obter esclarecimentos adicionais, realizar diligência ao IPT. 
78. Todavia, considerando a avaliação pela procedência em parte do rol de alegações do representante nos presentes autos, bem como os encaminhamentos propostos descritos no tópico I desta instrução, entende-se que a referida diligência não seria necessária na presente fase processual, pois, em princípio, não implicaria em modificação da proposta de mérito. 
y) quanto à vistoria realizada pela Caixa na empresa vencedora, não foi publicada ou facultado e franqueado acesso a qualquer filmagem, imagem, gravação dessa vistoria, infringindo assim o princípio da publicidade, onde os atos praticados pelos administradores devem ser divulgados. Não se sabe em que condições realmente foram efetuados esses testes, nem se sabe em que papel foi realizado esse teste.
Manifestação da Caixa (peça 29, p. 12) :
79. A Caixa informou, em suma, que o resultado da vistoria está devidamente acostado no processo pertinente conforme ditames do edital do PE 050/2019-GILOGBR.
Manifestação Esdeva Indústria Gráfica Ltda. (CNPJ: 17.153.081/0001-62) , peça 31, p. 50-53:
80. A empresa não apresentou manifestação específica quanto a esse item da oitiva.
Análise:
81. Considerando a informação da Caixa quanto ao resultado da vistoria estar acostado ao processo do certame, desde que disponível aos interessados, não se observa descumprimento ao princípio da publicidade.
82. Pelo exposto, em conclusão, verificam-se impropriedades no certame que contrariam os princípios do julgamento objetivo e da vinculação ao instrumento convocatório, previstos no trecho final do art. 31 da Lei 13.303/2016. Em resumo, observam-se as seguintes impropriedades: aceitação de atestados com quantitativos de fornecimento inferiores ao mínimo previsto no edital (itens 4 a 14 desta instrução) e aprovação de amostras com dimensões e especificações divergentes das especificações do termo de referência (itens 22 a 65 desta instrução) .
Manifestação da Unidade Jurisdicionada sobre a construção participativa de deliberações:
83. A Caixa apresentou informações quanto às consequências práticas de possível anulação dos atos decorrentes do certame ou não prorrogação do contrato e eventuais alternativas, nos seguintes termos (peça 29, p. 12-13) :
'Diante do cenário de proximidade do fim da vigência do contrato mantido com a REGISPEL INDÚSTRIA E COMÉRCIO DE BOBINAS S/A (26/07/2020) , assim como o estoque existente após o fim do contrato em comento, no caso, em torno de um mês de estoque, não podemos deixar de considerar todos os impactos para a CAIXA, caso haja interrupção na contratação em curso. 
 Tendo em vista todos os ajustes necessários por parte da contratada para um primeiro fornecimento almeja-se que, caso o contrato tivesse sido assinado até o fim de maio/2020, o primeiro fornecimento ocorreria após 90 dias por volta da segunda quinzena do mês de agosto/2020. Com o cenário de uma possível interrupção ou extensão do prazo da contratação serão necessárias algumas medidas por parte da CAIXA no intuito de minimizar os riscos de desabastecimento da rede lotérica e consequentemente paralisação das atividades daquele canal, a saber: 
 Prorrogação do contrato vigente com a REGISPEL: com o valor da bobina a R$ 28,37 (vinte e oito reais e trinta e sete centavos) , valor proposto por aquela empresa no PE 050/2019 - Gilog/RJ, teremos uma diferença de R$ 3,87 por bobina, comparando e considerando os quantitativos e valores do contrato vigente e a melhor proposta no PE050/2019 - Gilog/RJ. Sendo assim o prejuízo financeiro para a CAIXA seria da ordem de R$ 24.520.320,00 (Vinte e quatro milhões, quinhentos e vinte mil e trezentos e vinte reais)  para o período de 12 meses; 
 Convocação do segundo colocado no PE 050/2019 - Gilog/RJ: o cenário de prejuízo se repetiria tal qual foi desenhado para a possibilidade de prorrogação do contrato vigente com a REGISPEL, tendo em vista que o segundo colocado se trata da representante; 
 Contratação emergencial: Visto que a contratação da empresa ESDEVA INDÚSTRIA GRÁFICA possivelmente estaria interrompida, a alternativa mais viável seria contratar a REGISPEL pelo fato de estar naquele momento com o melhor preço e estrutura montada para atendimento da CAIXA numa situação emergencial, o que voltaríamos a ter os mesmos cenários de prejuízos supracitados ou piores situações. 
 Considerando também que os valores arrecadados com as operações de jogos dentro do ambiente das unidades lotéricas são repartidos para diversos fundos e comitês o prejuízo para estes entes seriam grandiosos, caso houvesse paralisação das atividades das mais de 13.000 unidades lotéricas por falta do serviço de confecção de bobinas. 
 Além disso, há que se mencionar que a Rede Lotérica é utilizada por todo o sistema bancário, desafogando as unidades bancárias no pagamento de diversos tributos e contas em geral.'
84. A relevância quanto ao fornecimento de bobinas para as unidades lotéricas, bem como os possíveis prejuízos advindos de interrupção nesse fornecimento, foram indicados expressamente pela Caixa.
85. Além disso, a Caixa informou que: o contrato com a empresa que atualmente realiza o fornecimento de bobinas às lotéricas tem vigência final iminente, em 26/7/2020; e o contrato com a empresa vencedora do certame, Esdeva, foi celebrado em 21/5/2020 (peça 29, p.14) .
86. Por todo o exposto, em que pese as impropriedades identificadas na condução do certame, e considerando que não se verifica, pelas informações apresentadas pela Caixa, dano ao erário na contratação da empresa Esdeva, não se recomenda anulação dos atos decorrentes do certame. 
87. Todavia, frente às impropriedades na condução do certame, que contrariam os princípios do julgamento objetivo e da vinculação ao instrumento convocatório, previstos no trecho final do art. 31 da Lei 13.303/2016, propõe-se determinar a Caixa a não prorrogação do contrato celebrado com empresa Esdeva.
88. Embora o valor da vencedora seja em torno de 13% menor em relação à segunda colocada, não se pode descumprir critérios técnicos constantes do edital, visto que outros possíveis interessados podem ter sido alijados do certame justamente por causa desse conjunto de requisitos técnicos. No certame, conforme ata de encerramento (peça 45, p.47) , credenciaram-se seis empresas, tendo apresentado proposta de preços quatro empresas (peça 45, p. 47) . Após, foi realizada a fase de lances, tendo como vencedora a empresa Esdeva Indústria Gráfica S/A com o valor de R$ 168.018.489,60. A empresa Regispel Indústria e Comércio de Bobinas S/A foi a segunda colocada, com valor proposto de R$ 193.036.322,25. Realizada negociação, o preço da empresa vencedora foi ajustado para R$ 166.658.016,00. Observa-se também, em análise de informações obtidas no site de processamento do certame (http://licitacoes.caixa.gov.br/SitePages/pagina_inicial.aspx) , razoável disputa de lances entres as participantes (peça 49) .
89. Assim, os elementos constantes dos autos permitem a avaliação quanto ao mérito da presente representação como parcialmente procedente.
[...]
PROPOSTA DE ENCAMINHAMENTO
91. Em virtude do exposto, propõe-se:
91.1. conhecer da representação, satisfeitos os requisitos de admissibilidade constantes no art. 87, § 2º da Lei 13.303/2016, c/c os arts. 235 e 237, VII, do Regimento Interno deste Tribunal, e no art. 103, § 1º, da Resolução - TCU 259/2014;
91.2. no mérito, considerar a presente representação parcialmente procedente;
91.3. determinar à Caixa Econômica Federal - Gerência de Filial Logística no Rio de Janeiro (Caixa - Gilog/RJ) com fundamento no art. 250, inciso II, do Regimento Interno/TCU, c/c o art. 4º, inciso I da Resolução - TCU 315/2020, que adote providências quanto ao item abaixo, comunicando ao TCU as providências adotadas no prazo de 120 dias: 
	a) abstenha-se de prorrogar o contrato decorrente do Pregão Eletrônico 50/2019, frente às seguintes impropriedades na condução do certame, que contrariam os princípios do julgamento objetivo e da vinculação ao instrumento convocatório, previstos no trecho final do art. 31 da Lei 13.303/2016:
	a.1) aceitar atestados com quantitativos de fornecimento inferiores ao mínimo previsto no edital, contrariando o item 8.5.1.1 do edital; e
	a.2) aprovar amostras com dimensões e características divergentes das especificadas no termo de referência do edital (Anexo I) ;
91.4.	indeferir o pedido formulado por Esdeva Indústria Gráfica Ltda. para ser considerada como parte interessada, mas lhe autorizando, caso requeira, vista e cópia às peças não sigilosas dos presentes autos após a prolação da deliberação de mérito dos presentes autos; e
91.5.	encaminhar cópia do acórdão que vier a ser prolatado à Caixa Econômica Federal - Gerência de Filial Logística no Rio de Janeiro (Caixa - Gilog/RJ) à sociedade empresária Esdeva Indústria Gráfica Ltda. e ao representante, informando que o seu inteiro teor, incluindo o relatório e o voto que o fundamentam, poderá ser consultado no endereço www.tcu.gov.br/acordaos; e
91.6.	arquivar os presentes autos, nos termos do art. 169, V, do Regimento Interno/TCU, sem prejuízo de que a Selog monitore a determinação supra."
7.	O dirigente da Selog manifestou sua anuência a essas análises empreendidas pelo Auditor Federal de Controle Externo, discordando no tocante à proposta de encaminhamento somente quanto ao acolhimento do pedido da empresa Esdeva Indústria Gráfica Ltda. para ser considerada como parte interessada nestes autos, sem prejuízo de fazer os seguintes comentários (peça 51) :
"2. Primeiramente, quanto ao pedido de ingresso pela sociedade empresarial Esdeva Indústria Gráfica Ltda. como parte interessada no presente processo (peça 26) , entende-se que, tendo sido ouvida por esta Corte de Contas (peça 22) , deve ter seu pleito atendido, visto que o terceiro interessado instado pelo TCU a se manifestar em sede de oitiva prevista no art. 250, inciso V, do RI/TCU, automaticamente adquire a condição de parte interessada no processo, nos termos do art. 144, § 2º, do RI/TCU (Memorando-Circular - Segecex 15/2015 e Acórdão 1893/2017-TCU-Plenário, Relator Ministro Bruno Dantas) .
2.1. Em segundo lugar, considerando que o Ministro Relator, mediante o despacho à peça 19, não se manifestou quanto ao pedido de medida cautelar, mister se faz manifestar-se neste pronunciamento quanto a esse pleito, o qual, diante da análise empreendida, deve ser indeferido.
3.	Quanto ao mérito, o Decreto-lei 4.657, de 4/9/1942 (Lei de Introdução às Normas do Direito Brasileiro - LINDB) assim estatui em seus artigos 20 e 21 (grifos ausentes no original) :
'Art. 20.  Nas esferas administrativa, controladora e judicial, não se decidirá com base em valores jurídicos abstratos sem que sejam consideradas as consequências práticas da decisão.  (Incluído pela Lei nº 13.655, de 2018) 
Parágrafo único. A motivação demonstrará a necessidade e a adequação da medida imposta ou da invalidação de ato, contrato, ajuste, processo ou norma administrativa, inclusive em face das possíveis alternativas.  (Incluído pela Lei nº 13.655, de 2018) 
Art. 21.  A decisão que, nas esferas administrativa, controladora ou judicial, decretar a invalidação de ato, contrato, ajuste, processo ou norma administrativa deverá indicar de modo expresso suas consequências jurídicas e administrativas.  (Incluído pela Lei nº 13.655, de 2018) 
Parágrafo único.  A decisão a que se refere o caput deste artigo deverá, quando for o caso, indicar as condições para que a regularização ocorra de modo proporcional e equânime e sem prejuízo aos interesses gerais, não se podendo impor aos sujeitos atingidos ônus ou perdas que, em função das peculiaridades do caso, sejam anormais ou excessivos.'  (Incluído pela Lei nº 13.655, de 2018) 
3.1. No caso ora em apreço, há basicamente três opções de solução para as irregularidades detectadas:
a)	embora tenha havido falhas no edital, diante da economia obtida na contratação, o contrato celebrado deve ser continuado e deve ser dada ciência à entidade contratante das falhas apuradas neste processo;
b)	diante do descumprimento de cláusulas editalícias por parte da Gilog/RJ, mas tendo em vista a economia obtida e a necessidade da entidade contratante dos serviços envolvidos, o contrato deve ser continuado, mas não prorrogado; ou
c)	considerando que cláusulas editalícias foram descumpridas pela Gilog/RJ e o edital faz lei entre as partes, o contrato deve ser rescindido ou mantido até que novo contrato seja celebrado, resultante de nova licitação a ser iniciada imediatamente.
4.	A primeira opção não se apresenta como a melhor alternativa. O princípio da economicidade não é o único a ser considerado, mas é preciso haver uma ponderação de valores, levando-se em consideração também os princípios da legalidade e da impessoalidade.
4.1. No caso ora em apreço, percebeu-se que diversas especificações constantes do Termo de Referência foram desconsideradas pela contratante sob a alegação de que poderiam ser desprezadas, pois a amostra apresentada pela licitante considerada vencedora atenderia à necessidade do setor contratante. Ademais, verificou-se que, sobre os atestados técnicos apresentados, conquanto não tenham atingido a comprovação mínima exigida de experiência, a Caixa informou, consoante consta da aludida instrução, que o Banco Itaú, emitente do atestado sendo questionado, 'considerou os dois quantitativos na soma total do atestado emitido, não realizando qualquer ressalva que indicasse a possibilidade de desconsideração de qualquer valor', acrescentando que, da mesma maneira, 'não fez citação a ausência de pedidos físicos, visto que para todas as quantidades há a indicação do número de um pedido'.
4.2. Ora, quanto à comprovação da capacidade técnica, entende-se até que, diante da dificuldade apresentada, no caso concreto, para discernir o real quantitativo informado no mencionado atestado, tal fato poderia ser relevado, considerando que a empresa contratada, durante a execução contratual, demonstrará ter capacidade ou não para prestar os serviços adequadamente, o que poderá ser levado em consideração pela Caixa no momento de decidir prorrogar ou não a avença. 
4.3. Tal entendimento é compatível com outro julgado desta Corte de Contas (Acórdão 9241/2018-TCU-Segunda Câmara - Relator Ministro Aroldo Cedraz) , apreciada por relação, quando esta Unidade Técnica assim se pronunciou:
'27. A primeira constatação relevante foi a aparente economia obtida pela Caixa, configurada na diferença de aproximadamente 36% entre o valor estimado da contratação (R$204.343.314,16) e o valor contratado com a empresa Tivit (R$ 131.790.000,00) , para um período de 24 meses.
28. A obtenção da proposta economicamente mais vantajosa é, sem dúvida, um dos principais objetivos da licitação, todavia, não é o único fim a ser almejado. Para que o procedimento licitatório seja ideal, o menor preço deve estar conjugado à adequada e satisfatória prestação dos serviços a serem contratados. A importância de se contratar com qualidade foi uma preocupação do legislador e deu ensejo à regra contida no art. 30 da Lei 8.666/1993, que prevê a comprovação da qualificação técnica das licitantes.
29. Constata-se que decorreu mais de um ano da assinatura do contrato firmado com a empresa Tivit, o que permite que a Caixa tenha elementos suficientes para atestar, com segurança, a qualidade dos serviços prestados. Segundo informações encaminhadas pelo ente (peça 44, p. 3) , ao longo da execução contratual, a contratada vem cumprindo os níveis de serviço com qualidade satisfatória, o que leva à conclusão que a contratação, além de econômica, está sendo eficaz.'
4.3. O mesmo entendimento, todavia, não se pode dar à questão do descumprimento de exigências editalícias em relação à amostra das bobinas apresentadas pela licitante vencedora.
4.4. Observe-se que tratam de especificação do objeto a ser contratado. Logo, pressupõe-se que todas as especificações das bobinas constantes do edital são importantes e relevantes, senão nem deveriam ser exigidas no edital.
4.5. Assim, uma vez observado que vários requisitos não foram atendidos, não é possível concluir, em nome da economicidade, que o produto, desconforme com as especificações, deva ser aceito pela Caixa. Isso pode gerar descrédito do mercado fornecedor quanto às especificações estipuladas em edital por essa entidade pública financeira, entendendo-se que sempre será possível apresentar desconformidades que a entidade contratante aceitará. E se aceitar, poderá levar a outro problema: o casuísmo de se aceitar um produto de um licitante e de outro não, a depender de quem seja a empresa, criando critérios subjetivos e ferindo o princípio da impessoalidade.
5.	A terceira opção, por sua vez, também não parece ser a alternativa mais adequada a solucionar a questão posta. Embora tenha havido irregularidades na fase de amostra, uma vez o contrato tendo sido celebrado, e apresentando preços mais econômicos - conquanto se tenha dúvida se, diante das inconformidades do produto apresentado, esse produto tenha mesmo a melhor relação custo/benefício -, rescindi-lo antes do seu prazo de vigência encerrar poderia implicar pagamento por parte da Caixa de indenizações e lucros cessantes à contratada, o que não seria vantajoso.
6.	Por fim, a segunda opção, então, se apresenta como a melhor alternativa para o caso em análise, visto não levar a possíveis despesas com rescisão contratual antes do término de sua vigência e não desconsiderar a importância de que as entidades contratantes se atentem com mais cuidado nas especificações dos objetos a serem contratados, evitando aprovar produtos desconformes com os critérios estabelecidos, os quais, se não eram necessários, não deveriam ter sido exigidos no edital.
6.1. Além disso, permitirá que a Caixa não tenha descontinuidade na prestação desses serviços que lhe são essenciais, além de ter tempo para rever essas especificações e abrir sem correria novo processo licitatório para futura nova contratação desse objeto.
6.2. Dessa forma, no novo certame licitatório, novos interessados poderão comparecer, aumentando a competitividade, além de a própria contratada poder se sagrar novamente vencedora, podendo dar continuidade aos serviços sendo prestados, mas desta vez com maior lisura na seleção da proposta mais vantajosa para a entidade contratante.
7.	Declaro ainda que, no presente processo, foi verificado, no que foi cabível, o atendimento ao disposto na Resolução TCU 315/2020.
8.	De todo o exposto, encaminhem-se os autos ao apreço do Ministro Relator, com a seguinte proposta de encaminhamento:
8.1. conhecer da representação, satisfeitos os requisitos de admissibilidade constantes no art. 87, § 2º da Lei 13.303/2016, c/c os arts. 235 e 237, VII, do Regimento Interno deste Tribunal, e no art. 103, § 1º, da Resolução - TCU 259/2014;
8.2. indeferir o pedido de concessão de medida cautelar formulado pelo representante, tendo em vista a inexistência dos elementos necessários para sua adoção;
8.3. no mérito, considerar a presente representação parcialmente procedente;
8.4. determinar à Caixa Econômica Federal - Gerência de Filial Logística no Rio de Janeiro (Caixa - Gilog/RJ) , com fundamento no art. 250, inciso II, do Regimento Interno/TCU, c/c o art. 4º, inciso I da Resolução TCU 315/2020, que adote providências quanto ao item abaixo, comunicando ao TCU as providências adotadas no prazo de 120 dias: 
	a) abstenha-se de prorrogar o contrato decorrente do Pregão Eletrônico 50/2019, frente às seguintes impropriedades na condução do certame, que contrariam os princípios do julgamento objetivo e da vinculação ao instrumento convocatório, previstos no trecho final do art. 31 da Lei 13.303/2016:
	a.1) aceitar atestados com quantitativos de fornecimento inferiores ao mínimo previsto no edital, contrariando o item 8.5.1.1 do edital; e
	a.2) aprovar amostras com dimensões e características divergentes das especificadas no termo de referência do edital (Anexo I) ;
8.5. deferir o pedido formulado por sociedade empresarial Esdeva Indústria Gráfica Ltda. de ser considerada como parte interessada;
8.6. encaminhar cópia do acórdão que vier a ser prolatado à Caixa Econômica Federal - Gerência de Filial Logística no Rio de Janeiro (Caixa - Gilog/RJ) á e à  sociedade empresarial Esdeva Indústria Gráfica Ltda. e ao representante, informando que o seu inteiro teor, incluindo o relatório e o voto que o fundamentam, poderá ser consultado no endereço www.tcu.gov.br/acordaos; e
8.7. arquivar os presentes autos, nos termos do art. 169, V, do Regimento Interno/TCU, sem prejuízo de que a Selog monitore a determinação supra."
8.	Após os autos terem sido remetidos ao gabinete deste Relator, em 31/07/2020, a empresa Esdeva Indústria Gráfica Ltda. anexou nova documentação (peça 52) , cujos principais argumentos estão transcritos a seguir:
"O ponto comum de ambas as manifestações reside na recomendação de não prorrogação do contrato.
O motivo para tanto seria a apresentação de amostras com dimensões e características supostamente divergentes das especificadas no Termo de Referência.
Todavia, o suposto desatendimento às exigências referidas corresponde a diferenças milimétricas das medições previstas no Termo de Referência, que não foram capazes de comprometer a qualidade da impressão dos comprovantes a serem utilizados pelas unidades lotéricas - o que, ao fim e ao cabo, se traduz na determinação do preceito legal de obtenção da proposta mais vantajosa e finalidade do certame.
Aliás, tais diferenças milimétricas não impedem o perfeito funcionamento do produto à finalidade buscada pela licitação, como o próprio Órgão Licitante salientou em sua oitiva (peça 29) , apresentada em resposta ao Ofício 25154/2020-TCU/Seproc, de 26/05/2020, onde atesta a irrelevância das diferenças apontadas pela REGISPEL, que, por referirem-se a frações de milímetros, 'não perfizeram em impedimentos ao perfeito funcionamento do produto'.
Naturalmente, o Licitante somente assim se manifestou porque teve respaldo em parecer técnico emitido pela Gestora Operacional (CEINP) e responsável pelas análises técnicas sobre as amostras fornecidas pela ESDEVA, que, ao verificar o atendimento das especificações básicas exigidas no Termo de Referência (gramatura do papel, comprimento e largura da bobina) votou pela aprovação das amostras. 
Referido parecer também consignou o resultado da vistoria efetuada nas instalações da ESDEVA, na qual foi constatada a conformidade das instalações e a capacidade da empresa de atendimento à produção demandada no certame.
 (...) 
Ainda nesse aspecto, o parecer da CEINP registrou entendimento do Órgão Gestor do produto da Caixa (GEALO) quanto à suposta inconformidade e divergência com o Relatório emitido pelo Instituto de Pesquisas Tecnológicas (IPT) , consignando que 'de acordo com os testes de impressão realizados no ambiente de tecnologia da CAIXA,  as amostras utilizadas se mostraram eficientes em relação às especificações físicas da bobina, imprimindo sem dificuldades de deslizamento do papel, ou folga no encaixe do tubete no equipamento.
 (...) 
Ou seja, a eventual diferença na medida não afetou, e não afetará, em nenhum momento a impressão, pois o equipamento suporta bem mais do que 200 m (duzentos metros) de material. Repita-se, ainda, que todo o processo de venda para a CEF é por bobina e não por peso do papel ou metragem linear ou metragem quadrada.
Além disso, acaso se considere a metragem quadrada da bobina impressa, estar-se-ia falando de 16,665 m² por bobina - de tal forma que a variação apurada resultaria em 16,8465 m² por bobina, o que significa uma diferença da ordem de 0,1815 m² por bobina - inferior, portanto à variação admitida no Caderno Licitatório.
Frente a tais fatos, é incontestável que [diante de] uma eventual diferença milimétrica das amostras não se pode considerar tal evento como desatendimento, especialmente porque não compromete a qualidade da impressão das bobinas, qualidade essa certificada pela Unidade Jurisdicionada e pelo Instituto de Pesquisas Tecnológicas (IPT) , as quais serão utilizadas pelas unidades lotéricas, ao fim e ao cabo, se traduz na determinação do preceito legal de obtenção da proposta mais vantajosa e finalidade do certame.
Assim, tem-se, acerca dos questionamentos sobre as dimensões das bobinas em sua metragem linear, que a suposta desconformidade, na verdade, se traduz em maior vantajosidade para a Caixa, que, sem impacto no preço global adjudicado, não suportará referido custo de produção adicional, inteiramente de responsabilidade da Representada. 
Esse também é o entendimento da Caixa: 'visto que se temos uma bobina com alguns centímetros ou até um metro a mais e que esta diferença não a altera o diâmetro e peso da bobina prejudicando o seu funcionamento, há a possibilidade de naqueles centímetros a mais serem  realizadas algumas transações a mais, o que traria um benefício econômico para a CAIXA' (oitiva à peça 29) '."    
É o Relatório.

Daiana Pereira da Silva (OAB/MG 187.893), Leonardo Guedes de Carvalho (OAB/MG 67.539), André Yokomizo Aceiro (OAB/DF 175.337), Leonardo Faustino Lima (OAB/RJ 123.287), Janiele Queiroz Mendes Caroba (OAB/DF 18.871), Adam Luiz Alves Barra (OAB/DF 19.786), João Luiz Aguion (OAB/SP 28.587), Alexandre Aguion (OAB/SP 187.289), Maurício Barbanti Melo (OAB/SP 100.202), Márcio Bove (OAB/SP 140.249), e  Daniela Mojolla (OAB/SP 212.137).

Não atuou.

REPRESENTAÇÃO. CAIXA ECONÔMICA FEDERAL - GERÊNCIA DE FILIAL LOGÍSTICA NO RIO DE JANEIRO (GILOG/RJ). PREGÃO ELETRÔNICO PARA PRESTAÇÃO DE SERVIÇO DE PRODUÇÃO DE BOBINAS DE PAPEL TÉRMICO PERSONALIZADAS. SUSPEITAS DE INEXEQUIBILIDADE DA PROPOSTA GANHADORA E DE DESCUMPRIMENTO DE CLÁUSULAS EDITALÍCIAS QUANTO AOS CRITÉRIOS PARA COMPROVAÇAO DA CAPACIDADE TÉCNICA E ÀS CARACTERÍSTICAS DO PRODUTO FORNECIDO PELA EMPRESA DECLARADA VENCEDORA. APÓS REALIZAR VISTORIA E OBTER LAUDOS TÉCNICOS ACERCA DOS DESEMPENHOS DAS AMOSTRAS, O ÓRGÃO LICITANTE CONSTATOU A ADEQUABILIDADE DO PRODUTO APRESENTADO, A CAPACIDADE TÉCNICA DA EMPRESA VENCEDORA E A EXEQUIBILIDADE DO PREÇO OFERTADO. PROCEDÊNCIA PARCIAL. CIÊNCIA À CAIXA ACERCA DAS IMPROPRIEDADES VERIFICADAS. ARQUIVAMENTO.

REPRESENTAÇÃO (REPR)

Secretaria de Controle Externo de Aquisições Logísticas (Selog).

Tratam estes autos da Representação formulada pela empresa Regispel Indústria e Comércio de Bobinas S.A., com fundamento no art. 87, § 2º, da Lei 13.303/2016, contra o Pregão Eletrônico 0050/2019, levado a efeito pela Caixa Econômica Federal - Gerência de Filial Logística no Rio de Janeiro (Gilog/RJ) , que teve por objeto a prestação de serviços de produção de bobinas de papel térmico personalizadas, com numeração de rastreamento no verso e malhas de segurança na frente das bobinas, para utilização em impressoras térmicas, visando à emissão de comprovantes das transações executadas pelas unidades lotéricas distribuídas em todo território nacional, em conformidade com as disposições contidas no Edital e seus Anexos. 
2. 	Em síntese, a Representante aponta a ocorrência de falhas procedimentais cometidas por autoridades administrativas que maculariam o certame, dentre as quais, aceitação de preços inexequíveis ofertados pela licitante declarada vencedora, habilitação de empresa que não comprovou possuir capacidade técnica, tendo em vista que os atestados apresentados não alcançariam os quantitativos mínimos exigidos no pregão, e aceitação de amostras que não possuíam as especificações descritas no Edital (peça 1) .
3.	O certame foi homologado em favor da empresa Esdeva Indústria Gráfica Ltda., com a proposta vencedora no valor de R$ 166.658.016,00 (cento e sessenta e seis milhões, seiscentos e cinquenta e oito mil e dezesseis reais) . A avença, por seu turno, foi materializada no contrato celebrado em 21/5/2020 (peça 29, p. 14) , com previsão de início no dia 26/07/2020.  
4.	Importante ressaltar que, quando da realização do Pregão Eletrônico 0050/2019, estava em vigor, até 26/07/2020, ajuste pactuado com a empresa representante Regispel Indústria e Comércio de Bobinas S.A. para o fornecimento das mesmas bobinas previstas naquele certame, só que com um acréscimo no preço por bobina de R$ 3,87, o que representa um valor pago a maior, no período de 12 meses, de R$ 24.520.320,00 (vinte e quatro milhões, quinhentos e vinte mil e trezentos e vinte reais) , prejuízo esse que teria sido absorvido pela Caixa no caso de prorrogação do contrato existente ao invés da realização dessa nova licitação (peça 29, pp. 12 e 13) . 
4.	Acrescente-se, ainda, que a empresa Regispel Indústria e Comércio de Bobinas S.A. já havia ingressado com outra Representação nesta Corte de Contas contra o mesmo certame (TC Processo 004.070/2020-8) . Naquela oportunidade, apontavam-se indícios de irregularidade que não se confirmaram, dentre os quais, a suposta inexequibilidade da proposta vencedora e a não demonstração de capacidade técnica da empresa Esdeva Indústria Gráfica Ltda., tendo sido  proferido o Acórdão 4179/2020-TCU-Primeira Câmara, de relatoria Ministro-Substituto Weder de Oliveira, que considerou improcedente aquela Representação.
5.	Novamente a Regispel Indústria e Comércio de Bobinas S.A. vem a este Tribunal questionar a realização do Pregão Eletrônico 0050/2019. Passo a tratar dos principais aspectos levantados neste processo.
6.	Preliminarmente, cumpre destacar que esta Representação pode ser conhecida, porquanto formulada em alinhamento aos dispositivos cabíveis à espécie, previstos no art. 87, § 2º, da Lei 13.303/2016, c/c os arts. 235 e 237, inciso VII, do Regimento Interno do TCU.  
7.	  Acerca das dúvidas levantadas quanto à exequibilidade da proposta declarada vencedora, recorro ao posicionamento do Ministro Benjamin Zymler no voto que embasou o Acórdão 571/2013-TCU-Plenário: 
"29. Quando se trata do limite mínimo, ou seja, da aferição da exequibilidade das propostas, não há motivos para se afastar da jurisprudência desta Corte (v.g. Acórdão 1426/2010-TCU-Plenário) no sentido que sempre deve ser propiciado ao licitante a possibilidade de demonstrar a exequibilidade de sua proposta. Ou seja, os limites objetivos de exequibilidade fixados em norma e/ou adotados no edital possuem, em regra, apenas presunção relativa, podendo ela ser afastada de acordo com o caso concreto." (grifos acrescidos) .
8.	             Outro excerto jurisprudencial adequado para o caso em tela é o contido na transcrição a seguir de parte do Voto que embasou o Acórdão 3092/2014-TCU-Plenário, de relatoria do Ministro Bruno Dantas, proferido na Sessão de 12/11/2014:  
"13. Os precedentes jurisprudenciais mencionados pela Secex/PE revelam que não cabe ao pregoeiro ou à comissão de licitação declarar subjetivamente a inexequibilidade da proposta de licitante, mas facultar aos participantes do certame a possibilidade de comprovarem a exequibilidade das suas propostas.
14. Daí a Súmula-TCU 262, a qual estipula que 'o critério definido no art. 48, inciso II, § 1º, alíneas 'a' e 'b', da Lei nº 8.666/93 conduz a uma presunção relativa de inexequibilidade de preços, devendo a Administração dar à licitante a oportunidade de demonstrar a exequibilidade da sua proposta'.
15. Na mesma linha, outras deliberações desta Corte indicam que 'a desclassificação de proposta por inexequibilidade deve ser objetivamente demonstrada, a partir de critérios previamente publicados'. Nessa conformidade, a unidade técnica indicou o Acórdão 2.528/2012, reforçado pelo recente 1.092/2013, ambos do Plenário."
9.       	Retornando à questão específica do Pregão Eletrônico 0050/2019, o que se observa é que, tendo ocorrido dúvidas sobre a exequibilidade dos preços oferecidos no certame, foi dada oportunidade à empresa que ofertou a melhor proposta de demonstrar a viabilidade dos valores por ela orçados, em consonância com o entendimento jurisprudencial desta Corte de Contas (Acórdãos 2.528/2012 (Relator Ministro-Substituto André Luís de Carvalho) , 571/2013 (Relator Ministro Benjamin Zymler) , 1.092/2013 (Relator Ministro Raimundo Carreiro) e 3.092/2014 (Relator Ministro Bruno Dantas) , todos do Plenário) e o enunciado 262 da súmula de jurisprudência do TCU, a seguir transcrito:
"O critério definido no art. 48, inciso II, § 1º, alíneas a e b, da Lei nº 8.666/93 conduz a uma presunção relativa de inexequibilidade de preços, devendo a Administração dar à licitante a oportunidade de demonstrar a exequibilidade da sua proposta." (grifos acrescidos) 
10.	Cumpre atentar que a ocorrência relacionada à inexequibilidade de preços - que, neste caso, frise-se, não foi comprovada - refere-se à possibilidade de inexecução contratual por parte do terceiro contratado.
11.	Entretanto, a legislação de regência tem tratamento específico para tais situações. Nos casos de processos licitatórios na modalidade de pregão, na forma eletrônica, a Lei 10.520/2002, regulamentada pelo Decreto 5.450/2005, prevê penalidades aos contratados que deixem de dar cumprimento aos ajustes firmados com a Administração Pública.
12.	Nos termos do art. 28 do referido Decreto, entre outros casos, há previsão de que aquele que ensejar o retardamento da execução do objeto contratado ou não mantiver a proposta, garantido o direito à ampla defesa, ficará impedido de licitar e de contratar com a União, e será descredenciado do Sistema de Cadastramento Unificado de Fornecedores - Sicaf, pelo prazo de até cinco anos, sem prejuízo das multas previstas em edital e no contrato e das demais cominações legais.
13.	Da leitura ao Edital do Pregão em análise (peça 4) , tem-se a indicação das sanções administrativas (item 16 e desdobramentos) , havendo previsão, após a instauração do contraditório, da aplicação de multa de 0,3% por dia de atraso, limitado a 10% do valor da fatura, quando ocorrer atraso na entrega do material e, no caso de descumprimento de cláusula contratual, da aplicação de multa de 1% sobre o valor total do contrato por cláusula não cumprida, limitando-se a 5% do valor contratual, além do impedimento de licitar e de contratar com a União e descredenciamento no Sicaf, pelo prazo de até cinco anos. Ainda há a previsão de suspensão temporária de participação em licitação e contratação com a Caixa, pelo prazo de até 2 (dois) anos.
14.	Ante o exposto, mormente considerando que a Caixa Econômica Federal dispõe dos instrumentos suficientes para resguardar a Administração ante eventual descumprimento contratual, não vislumbro risco que impeça a continuidade do ajuste pactuado com a empresa Esdeva Indústria Gráfica Ltda., em 21/5/2020.
15.	Especificamente quanto à comprovação da capacidade técnica da aludida empresa, tenho algumas ponderações a fazer. Todas as questões levantadas pela Representante estão associadas ao fato de os atestados apresentados pela Esdeva Indústria Gráfica Ltda., referentes a fornecimentos efetuados para as empresas Itaú e Carrefour, conterem uma certa dubiedade nos quantitativos de bobinas produzidos por mês, de tal forma que, se retirando uma suposta duplicidade de contagem, a  produção média mensal, no período de setembro de 2015 a agosto de 2016, cairia para 102.760,8 bobinas/mês  abaixo do requerido no edital que era de 113.372 unidades/mês.
16.	Contudo, há que se destacar que, no âmbito do Pregão Eletrônico 0050/2019, foi efetuada vistoria in loco nas instalações da Esdeva Indústria Gráfica Ltda., tendo sido efetuado teste de produção de bobinas, o qual indicou a capacidade atual de os maquinários daquela empresa produzirem a quantidade de 113.372 unidades/mês.
17.	Ademais, ainda que pairassem dúvidas sobre os quantitativos de bobinas anteriormente produzidos pela empresa, seria demasiado rigor impedir a continuidade do contrato exclusivamente por conta desse fator, consoante explicitou o dirigente da Selog no trecho a seguir transcrito de sua manifestação à peça 51:
"4.2. Ora, quanto à comprovação da capacidade técnica, entende-se até que, diante da dificuldade apresentada, no caso concreto, para discernir o real quantitativo informado no mencionado atestado, tal fato poderia ser relevado, considerando que a empresa contratada, durante a execução contratual, demonstrará ter capacidade ou não para prestar os serviços adequadamente, o que poderá ser levado em consideração pela Caixa no momento de decidir prorrogar ou não a avença." 
18.	Resta, ainda, questionamento quanto à discrepância entre as características da amostra de bobina apresentada pela Esdeva Indústria Gráfica Ltda. e as especificações contidas no Edital do Pregão Eletrônico 0050/2019.    
19. 	O termo de referência do edital estabeleceu como largura da bobina 82mm +/- 0,5mm (peça 48, p. 42) e as amostras apresentadas pela licitante vencedora apresentaram uma largura média de 82,6525 mm, não se enquadrando, portanto, no patamar exigido por um acréscimo de 0,1525 mm.
20.	Para se assegurar de que essa diferença milimétrica na largura das bobinas não comprometeria a qualidade do produto adquirido, a Caixa testou essas bobinas ligeiramente fora do padrão pretendido em impressoras TFL, modelo 4020, marca Diebold, ns. de série 2828084, 2856059 e 3098161, em consonância com o que estava previsto no termo de referência do edital (peça 48, p. 43) e com os equipamentos atualmente instalados nas unidades lotéricas em todo território nacional, e observou que o funcionamento foi normal, sem travamento ou qualquer impropriedade que comprometesse a utilização dessas bobinas.
21.	Nesse contexto, não há fundamento para se rechaçar a aquisição dessas bobinas por conta apenas de uma leve discrepância de largura que em nada compromete a qualidade do produto adquirido.
22.	Passo a tratar do pedido de ingresso nos autos, na condição de interessada, formulado pela empresa Esdeva Indústria Gráfica Ltda.
23. 	Segundo a jurisprudência predominante nesta Corte, a exemplo do recente Acórdão 1686/2019-TCU-Plenário, de relatoria do Ministro Augusto Nardes, a mera participação na licitação não gera direito subjetivo a ser defendido perante o TCU e, portanto, não confere à licitante a condição de parte no processo que apura eventuais irregularidades no certame.
24.	Nesse contexto, em consonância com o posicionamento do Auditor Federal de Controle Externo da Selog, na instrução de peça 50, tendo em vista que a requerente não demonstrou razão legítima para ser habilitada como interessada nos autos, cumpre indeferir a solicitação em exame, com fundamento nos arts. 144, § 2º, e 146, §§ 1º e 2º, do Regimento Interno/TCU.
25.	Por fim, manifesto minha discordância quanto ao posicionamento uniforme da Selog de se determinar à Caixa que se abstenha de prorrogar o contrato pactuado com a Esdeva Indústria Gráfica Ltda., por conta do descumprimento de cláusulas editalícias quanto à comprovação de quantitativos mínimos fornecidos (113.372 unidades/mês) e ao cumprimento de parâmetros de largura da bobina (82mm +/- 0,5mm) .
26.	As vistorias in loco e os testes realizados pela Caixa, durante a realização do certame, afastaram a necessidade de cumprimento estrito dessas cláusulas editalícias, sendo suficientes para resguardar a Administração de possíveis riscos de descumprimento de contrato ou aquisição de produtos com qualidade deficiente, dando respaldo a que fosse pactuado o contrato.       
27.	Não é razoável que essa Corte de Contas, por excessivo formalismo, impeça a prorrogação de um contrato cuja continuidade se mostre uma opção mais vantajosa para a administração pública.
28.	Em conclusão, cabe a este Tribunal adotar as seguintes medidas:
	28.1 conhecer da presente Representação, uma vez satisfeitos os requisitos de admissibilidade previstos no art. 87, § 2º, da Lei 13.303/2016, c/c os artigos 235 e 237 do RI/TCU, para, no mérito, considerá-la parcialmente procedente;
	28.2 indeferir a solicitação de ingresso nos autos, na condição de interessada, formulada pela empresa Esdeva Indústria Gráfica Ltda.;
	28.3 autorizar o prosseguimento do contrato pactuado em decorrência do Pregão Eletrônico 0050/2019, com a empresa Esdeva Indústria Gráfica Ltda, dando-se ciência à Caixa Econômica Federal, todavia, das impropriedades detectadas na condução do referido certame quanto a imprecisões detectadas nos atestados ofertados por empresa licitante para comprovação de capacidade técnica e quanto à aprovação de amostras com dimensões e características divergentes das especificadas no termo de referência do edital (Anexo I) . 
	Nessas condições, manifesto-me por que seja adotado o Acórdão que ora submeto a este Plenário.
T.C.U., Sala das Sessões, em 09 de setembro de 2020.
MARCOS BEMQUERER COSTA
Relator